【裁判字號】    96,訴,2098
【裁判日期】    980612
【裁判案由】    損害賠償
【裁判全文】
臺灣臺北地方法院民事判決              96年度訴字第2098號
原      告  丁○○
兼法定代理  戊○○
人
            壬○○
上列三人共同
訴訟代理人  姜智逸律師
被      告  辛○○    住臺北市.
                        樓
兼法定代理  庚○○    住同上
            乙○○    住同上
上列三人共同
訴訟代理人  鄭勝助律師
上列當事人間損害賠償事件，本院於民國98年5 月18日言詞辯論
終結，判決如下：
    主  文
原告之訴及假執行之聲請均駁回。
訴訟費用由原告負擔。
    事實及理由
壹、程序方面
    按不變更訴訟標的，而補充或更正事實上或法律上之陳述者
    ，非為訴之變更或追加，民事訴訟法第256 條定有明文。查
    原告起訴狀原記載本件侵權行為發生地為台北市松山區○○○路○段346 號1 樓教室。嗣原告於民國96年5 月9 日具狀
    更正本件侵權行為發生地為台北市松山區○○○路○段342
    號1 樓教室（見本院卷第129 頁）。原告上揭更正，核屬更
    正事實上之陳述，揆諸前開說明，核無不合，應予准許。
貳、實體方面
一、原告起訴主張：
（一）緣被告辛○○（兼法定代理人即被告辛○○之父母為庚○○、乙○○）與原告丁○○（兼法定代理人即原告丁○○
      之父母為戊○○、壬○○），本同在位於台北市松山區○○○路○段342 號1 樓台北市私立科劍文理短期補習班（
      以下稱科劍補習班）補習。被告辛○○與原告丁○○二人
      於94年12月7 日下午2 時許在上址教室上課時，原告丁○○經該補習班老師丙○○召喚到台前，於前往途中，適被
      告辛○○亦經老師召喚到台前，因未能察覺原告丁○○已
      行經身旁，竟突然起身以致撞擊到原告丁○○，使得原告
      丁○○向前撲倒在地，上顎撞擊地面，導致門牙斷裂，牙
      齦裂傷流血，經醫師診斷後，告知原告門牙受損（即8 號
      牙），要進行根管治療，且該門牙受有無法回復之傷害，
      已無法使用，必須裝置假牙，且原告丁○○年僅10歲，牙
      齦尚未發展完全，故縱使現在裝置假牙，亦容易脫落，往
      後幾年仍要不斷重新裝設，目前原告仍持續看診，門牙所
      受之傷害至今無法痊癒。
（二）原告求償之項目與金額：
   1、增加生活上需要之必要費用：
 （1）按「不法侵害他人之身體或健康者，對於被害人因此喪失
      或減少勞動能力或增加生活上之需要時，應負損害賠償責
      任」，民法第193 條第1 項訂有明文。又所謂增加生活上
      之需要，係指被害以前並無此需要，因被害以後始有支付
      此費用之必要者而言。
 （2）牙醫看診費用計新台幣（下同）9,770 元
      本件傷害事件發生至今，原告丁○○業已受醫師診斷多次
      ，醫師表示原告因門牙斷裂、牙髓受損，且原告年紀尚幼
      ，並未發育完全，故囑咐要多次到院進行診治，自事發後
      至今，原告因看診所持續支出之費用計為9,770 元 。
 （3）製作假牙費用計55萬元
      據台安醫院牙科部主任陳和錦醫師所出具之費用證明中，
      表示因原告丁○○年紀尚輕，牙齦發育未完全，且該門牙
      （即8 號）牙根已經受到無可回復之損害，在成年以前可
      以暫時裝設假牙，但假牙無法穩固使用，隨時會掉落，故
      將重做3 次 (即15,000元x3 =45,000元) ，待成年時骨骼
      與牙齦發育完全以後，再將8 號牙齒拔除，惟因7 、9 號
      牙齒與牙齦目前已受到8 號牙齒的影響而受有相當之損害
      ，恐怕無法穩定有效發揮支撐8 號門牙的功能，同樣會有
      掉落的可能，故應以3 顆牙齒（即7 、8 、9 號）一併裝
      置假牙計算，以一般人平均70歲年紀推算，更換假牙之動
      作亦須再做9 次 (即﹝15,000元x3﹞x9=415,000元) ，最
      後再行植牙 (約100,000元)，故花在製作假牙的費用總計
      為55萬元。
   2、慰撫金20萬元
 （1）按「不法侵害他人之身體、健康、名譽、自由、信用、隱
      私、貞操，或不法侵害其他人格法益而情節重大者，被害
      人雖非財產上之損害，亦得請求賠償相當之金額。」，民
      法第195 條第1 項前段訂有明文，此及民法上所稱之慰撫
      金，又慰撫金數額多寡，應依被害人所受之痛苦，並斟酌
      被害人之身分地位與經濟狀況訂之。
 （2）原告丁○○原本擁有健康完整的牙齒，如今因為被告辛○○之過失，令原告丁○○須定期就診，長期都將為牙齒的
      醫療所苦，因診療而需要反覆照X 光之後果，亦將造成健
      康之損害，每每面對對冰冷之醫療器具，及因治療而產生
      的痛楚害怕，對於年僅10歲的原告及其父母而言，都是不
      可承受之痛。身體髮膚受之父母，健康完整的牙齒本即將
      伴隨人之一生，原告丁○○亦同。惟因此事件，竟在原告
      十歲的年紀就被剝奪享有完整健康牙齒的權利，自十歲開
      始，便要接受無數次裝卸假牙的漫長治療過程，對於原告
      之童年及其雙親為此所承受之痛苦壓力，其窘境令人情何
      以堪？更有甚者，事發至今已過年餘，被告至今仍置之不
      理，從未給予善意回應，當原告要求被告負責時，被告非
      但拒絕，表示事不關己，更揚言任憑原告提出訴訟，其亦
      能逍遙法外等語，被告種種惡形惡狀令原告之母百般受辱
      ，母女二人屢次為此相擁涕泣，致年僅10歲的原告丁○○
      看在眼裡深覺委屈，不斷自問明明是伊被傷害，為什麼他
      們好像很討厭伊認為伊是壞人呢？可見本次事件對原告丁○○心理造成相當嚴重之傷害，在小小年紀之心靈就留下
      無可抹滅的陰影，對將來的人生影響甚為深遠，舉凡種種
      ，縱係千萬慰撫金也不足以彌補原告之傷害，惟對此，原
      告依法亦僅得提出金錢作為填補，故酌量請求被告應負擔
      慰撫金20萬元整，始符情理。
（三）法律上之依據及證據：
      按重傷之定義，刑法第10條第4項第6款規定：「稱重傷者
      ，謂其他於身體或健康，有重大不治或難治之傷害。」，
      又「刑法第十條第四項第六款所謂其他於身體或健康有重
      大不治或難治之傷害，係指不合於前五款所列舉之重傷，
      始有其適用。」，最高法院48年台上第194 號判例亦著有
      明文。查原告丁○○因受被告撞擊導致牙齒斷裂，有無法
      回復之重大不治或難治之傷害，而須裝置假牙情形，已達
      重傷害程度，與前項構成要件無訛。再者，「因故意或過
      失，不法侵害他人之權利者，負損害賠償責任」、「無行
      為能力人或限制行為能力人，不法侵害他人之權利者，以
      行為時有識別能力為限，與其法定代理人連帶負損害賠償
      責任。行為時無識別能力者，由其法定代理人負損害賠償
      責任」，民法第184 條第1 項、第187 條第1 項分別訂有
      明文。本件被告辛○○斯時在科劍補習班教室裡，因疏未
      注意行經身旁之原告，貿然起身而撞擊到原告丁○○，致
      原告丁○○因而跌倒而撞斷牙齒，二者間有因果關係，顯
      係過失造成原告丁○○受重傷，自應對原告負侵權行為損
      害賠償責任；又被告辛○○年紀滿七歲，未滿二十歲，為
      民法上限制行為能力人，事發當時在科劍語文文理補習班
      上課聽講，已有一定之識別能力，故被告辛○○應與其法
      定代理人即原告庚○○與乙○○對原告負連帶賠償責任。
（四）並聲明：(1)被告應連賴給付原告759,770 元，並自起訴狀
      繕本送達之翌日起（即96年1 月20日起）至清償日止，按
      年利率百分之5 計算之利息。
二、被告則以下列情詞置辯：
（一）原告丁○○門牙之傷，被告辛○○並無過失責任。蓋事發
      真相是：科劍補習班老師丙○○在上課中，先點呼原告丁○○到講台前，再點呼被告辛○○，被告辛○○聞聲起立
      向前，原告丁○○自後撞及被告辛○○，原告丁○○因而
      仆倒受傷。就現場及座位以觀，原告丁○○竟會撞到被告
      辛○○，實難想像其可能性。原告丁○○自其座位朝老師
      方向走，不取最短距離之斜線而直走，聽到老師點呼被告
      辛○○而不稍改其前進方向，縱不懷疑其有蓄意撞人之故
      意，與有造成傷害之重大過失則極為顯然。
（二）次應負其責任的，應是發號施令、同時面對兩生的上課老
      師，因該老師在錯誤的時間點呼被告辛○○，卻未及時對
      原告丁○○發出警告。老師丙○○只顧低頭連續點呼原告
      丁○○及被告辛○○前往講桌領取考卷；原告丁○○座位
      在後，先受點呼，被告辛○○座位在前，被點呼在後。原
      告丁○○先起步，竟會自後追撞被告辛○○而倒地受傷，
      實在匪夷所思。依教室空間及座位設置以觀，原告丁○○
      行進時，在時間及空間上均可自由操控、從容踏步，應可
      避免追撞發生。但不幸事件竟未避免，除丙○○老師應負
      最大責任外，餘為原告丁○○之過失所致。
（三）被告辛○○聽從老師命令起立，當然無傷害他人之故意，
      也無因此會阻擋張生方向之預見，即無過失責任可言，難
      謂有本件之賠償責任，且被告辛○○縱有過失責任，亦非
      其父母所能防免。
（四）原告雖謂鈞院電訪案發當時在場之學生胡於倫，其表示記
      得被告辛○○不小心把原告丁○○絆倒，固可確認被告辛○○並無傷人之故意，但是否應歸責於被告辛○○之「不
      小心」，顯非稚齡之訴外人胡於倫所能判斷。何況，責任
      歸屬，應係老師及原告自己，已見前述，則胡同學縱有以
      上意見，應不足為認定被告有責之根據。
（五）原告原要求科劍補習班賠償100 萬元，惟科劍補習班只願
      賠20萬元，嗣以30萬元成立和解。本件原告對被告求償75
      萬9 千餘元，顯然原告認為非滿足100 萬元之賠償額不可
      。一顆牙齒超乎一般經驗法則所能想像之昂貴，科劍補習
      班所以願付賠償金，乃係基於其受雇人丙○○老師之過失
      責任，否則何必賠償？加上原告所謂被告應負賠償責任之
      主張若能成立，則依最高法院67年台上字第1737號判例意
      旨，被告庚○○、乙○○二人均應負共同侵權之連帶賠償
      責任。科劍補習班嗣提高賠償金至30萬元與原告成立和解
      ，即在履行此一連帶賠償責任，使原告之連帶債權消滅，
      與證人甲○○解釋有關和解條件中有關「乙方不得再向甲
      方班內人員追訴」之意思，係指包括學生等全部，及和解
      金額代表本件事故就由科劍補習班全部承擔賠償責任。則
      上述和解內容履行完畢之效力及於被告，實無容疑。況原
      告因和解所收受之金額，已足以填補其損害甚多，其賠償
      請求權應已因受償而消滅。
（六）原告之請求權，已因和解、拋棄而消滅：
      依照和解書事實摘要之記載：「係為當日原告在課堂內遭
      同學撞到跌倒之傷害」而成立和解，自係以該意外事故相
      關人員可能涉及之責任為成立和解之前提。依當時上課老
      師丙○○之證言，可知其發考卷唱名學生到講台領取時，
      只一味埋頭點名，並未抬頭，足見其對學生之動作毫未注
      意，更談不上防免意外事故發生之掌握；換言之，丙○○
      老師於點名時若稍加注意，只須抬頭一看，適當的間隔後
      再點呼被告辛○○，絕對可以避免原告撞到被告辛○○（
      和解書所謂原告丁○○遭同學撞到，與一般經驗法則、邏
      輯不合，應係追撞才是真相），可見應負賠償責任者為老
      師，但和解內容卻不明指為老師的責任成立和解，只說為
      意外事故和解，自是為該事故相關人員之責任，負起賠償
      責任之意，此觀和解書上加註：「乙方不得再向甲方班內
      人員要求賠償」，而不是「不得向丙○○要求賠償」，具
      見該和解係科劍補習班為被告負責兼及老師的責任極明。
      再者，科劍補習班絕對是為自己及老師、學生之責任，於
      付出和解金後，即可免除一切責任及麻煩才願成立和解，
      否則和解後，若仍不能免除責任及麻煩，又何必和解，此
      為必然之事理。因此，科劍補習班之和解，既是為被告也
      是為其自己而為，以避免被告在本件敗訴後，轉向其求償
      。簡言之，和解為消災，和解而不能消災，應非科劍補習
      班當初成立和解之本意。
（七）台北市牙醫師公會就原告丁○○牙傷之醫療費用，認為依
      不同方式重建之全部費用為117,000元至297,000元之間。
      因其結論之計算基礎，係從寬估算：如使用年限十至十五
      年，彼以十年計算，增加重做之次數，虛增了費用；而植
      牙乃目前最新、最能一勞永逸之補救方法，市面行情，一
      般在七、八萬元（顆）之間，最多不過十萬元（顆），卻
      不予論列，復因其結論未扣期前利息，則297,000元應是
      最高之醫療費用，實可認定。從而，原告已收到之和解金
      30萬元足符其支出，原告應已無尚待賠償之損失。何況，
      原告損害之造成，被告並無故意、過失責任，其間亦無相
      當因果關係，原告之訴顯無理由至明。
（八）答辯聲明：(1)原告之訴駁回。(2)如受不利之判決，願供擔
      保請准宣告免為假執行。
三、兩造不爭執事項
（一）被告辛○○與原告丁○○，本同在位於台北市松山區○○○路○段342 號1 樓科劍補習班補習。被告辛○○與原告
      丁○○二人於94年12月7 日下午2 時許在上址教室上課時
      ，原告丁○○經該補習班老師丙○○召喚到台前，於前往
      途中，適被告辛○○亦經老師點呼而起身，兩人因而發生
      撞擊，原告丁○○向前撲倒，上顎撞擊地面，導致受有門
      牙斷裂、牙齦裂傷流血之傷害。
（二）原告與科劍補習班以30萬元達成和解，原告與被告對和解
      書之形式與實質內容之真正均不爭執。
四、得心證之理由：
    原告主張被告應就上開事實連帶負侵權行為損害賠償責任，
    然為被告所否認，並以上開情詞置辯。則本件首應審究者厥
    為：原告與訴外人科劍補習班和解後，復提起本件訴訟，則
    本件起訴之權利保護要件是否具備？茲敘述如下：
（一）按民事訴訟乃當事人於其私法上的權利受到侵害時，得請
      求法院判決以保護其私權之程序，而原告起訴欲求利已判
      決，除須具備實體法上的權利保護要件外，尚須具備訴訟
      法上之權利保護要件，即當事人適格要件及保護必要之要
      件始可。所謂保護必要之要件，係指原告提起之訴訟，就
      為訴訟標的之法律關係，應有請求法院判決之現實上必要
      性，亦即在法律上有受判決之現實利益而言，此乃國家允
      許人民利用訴訟制度之要件。倘若原告就其提起訴訟主張
      之法律關係，並無請求法院為判決之現實上必要性，即應
      認為原告之訴欠缺保護必要要件，以其訴為無理由而判決
      駁回之。
（二）查本件原告丁○○在訴外人科劍補習班上課期間，因授課
      老師丙○○召喚原告丁○○前進講台途中，適逢被告辛○○亦因老師點呼而起身，原告丁○○與被告辛○○兩人因
      而發生撞擊，原告丁○○向前撲倒，上顎撞擊地面，導致
      受有門牙斷裂、牙齦裂傷流血之傷害。嗣經原告丁○○之
      父母即其法定代理人戊○○、壬○○代理與訴外人科劍補
      習班成立和解，和解書內事實摘要部分記載為「94年12月
      7 日下午1 時45分在甲方補習班課堂內，乙方丁○○遭同
      學撞到跌倒，碰到上顎，發生意外事故，致上顎正中門牙
      斷裂，牙齦裂傷流血，有無法回復之傷害。」，而和解書
      內和解條件記載略以「一、甲方賠付乙方和解金額新台幣
      30萬元整。二、乙方於95年12月20日收訖無誤。三、乙方
      願意放棄刑、民事告訴權，乙方本人即其父母、子女、配
      偶均不得再向甲方要求賠償，並不得再提出異議及訴追等
      情事，乙方不得再向甲方班內人員要求賠償及追訴，如有
      向主管機關申訴，亦應一併撤回。」等語（見本院卷第13
      9 頁），原告雖主張其與科劍補習班和解之意，乃針對科
      劍補習班在於本案發生後，相關人等對於原告之處理有所
      瑕疵部分，與被告並無關連，和解條件內所載之「班內人
      員」係指補習班內之「行政人員」、和解書內被告並無簽
      名，且和解金額與本件訴訟標的價額不相符合云云；惟查
      ，證人即科劍補習班負責處理本件事故之職員甲○○於本
      院言詞辯論時結證稱：「（問：和解目的？）原告跌倒受
      傷，原告家長要求應有適當的賠償及慰問。原告是我們的
      學生，所以我們承擔責任負責賠償（醫療及慰問）」、「
      （問：和解條件中，乙方不得再向甲方班內人員追訴，是
      何意思？）整個補習班內的全體人員，包括學生、服務人
      員、班主任、老師及教職員等全部。」、「（問：和解金
      額代表本件事故就由科劍全部承擔損害賠償責任？）是的
      。我們當時的原意是這樣。」、「（問：原告於簽訂和解
      書當時是否知道這樣的意思？）當時是在費鴻泰委員的辦
      公室，雙方看過和解書確認沒有問題之後就簽名，雙方沒
      有特殊意見。」、「（問：簽和解書時，科劍的律師有無
      說科劍與被告切割？）沒有談到被告一家人的事。我們雙
      方都沒有說話，只看文字。」等語，證人即和解當時在場
      之費鴻泰委員辦公室職員己○○亦於本院結證稱：「（問
      ：和解書內記載乙方不得再向甲方班內人員追訴？兩造的
      意思為何？）當時兩造沒有表示反對。」、「（問：洽談
      和解時，有無聽到原告表示科劍要與被告作切割？）沒有
      談到這部分。」、「（問：和解當時，原告有無向證人詢
      問說，簽和解書之後，原告是否還可以再去告被告？）我
      印象中沒有。」等語（見本院卷96年6月20日言詞辯論筆
      錄），是以觀諸和解書內事實摘要及和解條件內容之記載
      ，並參酌上揭證人甲○○、己○○之證詞可知，原告與訴
      外人科劍補習班之和解，係針對原告丁○○跌倒受傷後醫
      療及慰問等與本事故相關全部之賠償，既為醫療及慰問之
      賠償，則和解條件內所謂「甲方班內人員」當然包含科劍
      補習班之學生被告辛○○在內，故原告所稱其與科劍補習
      班所達成之和解，並不包括被告部分，尚難憑採。
（三）本件原告丁○○所受之傷勢，經本院函請台北市牙醫師公
      會鑑定，其鑑定意見略以：「1、有關丁○○君＃11因外
      傷造成根管病變，經根管治療後，預估約可使用10年，前
      牙瓷牙牙冠重建後，正常使用年限因個案年齡、假牙設計
      及牙周狀況有不同年限，約可使用10至15年，本案估計需
      作1 次，前牙瓷牙牙冠每顆以6,500 至16,500元計（依88
      年7 月1 日台北市牙醫師公會會員診所收費表公告），共
      計6,500 至16,500元。2、如拔除＃11 以後，以平均70歲
      估算，以每10年重作一次... 以牙橋方式重建，預估費用
      為117,000 元（即6,500元3顆6次）至297,000元（即
      16, 500元3顆6次），若以植牙方式重建，植牙費用
      概算有其實務之困難」等語（見本院卷312 頁）。原告丁○○之傷勢若以植牙方式重建根本解決，其費用依市面之
      一般行情，一顆並不超過10萬元，若以牙橋方式重建，終
      其一生費用少則117,000 元，至多不超過297,000 元，況
      且醫療技術日新月異，費用亦有變動，10年後之技術與費
      用未必與現今相同，原告以牙橋方式重建之次數或費用亦
      有更少之可能性存在，故而原告所收到之和解金30萬元，
      應足以包含其未來牙齒醫療費用之支出，原告所受損害堪
      獲得補償，則原告提起本件訴訟顯欠缺權利保護必要。揆
      諸上開說明，原告之訴顯無理由，應以判決駁回之。又原
      告之訴既經駁回，其假執行之聲請即失所附麗，應併予駁
      回，附予敘明。
五、此外，本案事證已臻明確，兩造其餘主張與攻擊防禦方法，
    經核均與本案判決結果無影響，爰不一一予以審酌。
六、依民事訴訟法第78條，判決如主文。
中    華    民    國    98    年    6     月    12    日
                  民事第五庭    法  官  陳靜茹
以上正本係照原本作成。
如對本判決上訴，須於判決送達後20日內向本院提出上訴狀。
中    華    民    國    98    年    6     月    12    日
                                書記官  鄭雅雲


司法院資訊處製作；財團法人民間司法改革基金會備份。
